ACORDAO-COMPLETO-2308508

ACÓRDÃO 159/2019 ATA 1/2019 - PRIMEIRA CÂMARA

VISTOS, relatados e discutidos estes autos de pensões civis instituídas no âmbito da Superintendência de Administração do Ministério da Fazenda no Estado do Rio de Janeiro;
	ACORDAM os Ministros do Tribunal de Contas da União, reunidos em sessão da Primeira Câmara, diante das razões expostas pelo Relator, e com fundamento no art. 71, incisos III e IX, da Constituição Federal de 1988, c/c os arts. 1º, inciso V, 39, inciso II, e 45 da Lei 8.443/1992, e ainda com os arts. 260, § 1º, e 262 do Regimento Interno/TCU, em:
	9.1. considerar legais as pensões civis instituídas por Alberto Nogueira de Carvalho (CPF XXX.220.597-XX) , Antônio Ferreira da Costa Filho (CPF XXX.595.227-XX) , Evanildo Marques dos Anjos (CPF XXX.568.557-XX) e Manoel dos Santos Rocha (CPF XXX.016.107-XX) , concedendo o registro aos atos correspondentes;
	9.2. considerar ilegais as pensões civis instituídas por Alexandre Montauban (CPF XXX.510.327-XX) , Cloves Mesquiades da Cunha (CPF XXX.036.207-XX) e Hasenclever Brandão (CPF XXX.932.259-XX, negando o registro aos atos correspondentes;
	9.3. considerar prejudicado, por perda de objeto, o exame do mérito dos atos de concessão das pensões civis instituídas por Antônio Alves Martins (CPF XXX.905.607-XX) e Antônio Rocha (CPF XXX.413.367-XX) ;
	9.4. dispensar o ressarcimento das quantias indevidamente recebidas de boa-fé (Súmula/TCU 106) ;
	9.5. determinar à Superintendência de Administração do Ministério da Fazenda no Estado do Rio de Janeiro que:
9.5.1. no prazo de 15 (quinze) dias, verifique se o pensionista de Alexandre Montauban se enquadra como substituído nos Mandados de Segurança 35.410, 35.494, 35.498, 35.490 ou 35.500, que tramitam perante o STF e:
9.5.1.1. caso verifique que se ajusta a essa condição, acompanhe o desfecho da ação correspondente para, em caso de desconstituição da decisão judicial liminar, fazer cessar os pagamentos do bônus de eficiência e produtividade;
9.5.1.2. caso o pensionista não se enquadre como substituído, providencie a imediata exclusão da parcela dos seus proventos;
	9.5.2. no prazo de 15 (quinze) dias, faça cessar os pagamentos decorrentes dos atos ora considerados ilegais, sob pena de responsabilidade solidária da autoridade administrativa omissa;
	9.5.3. no prazo de 30 (trinta) dias, emita novos atos para os atos instituídos por Alexandre Montauban e Hasenclever Brandão, escoimados das irregularidades apontadas; 
	9.5.4. no prazo de 15 (quinze) dias, dê ciência do inteiro teor desta deliberação, bem como do relatório e do voto que a fundamentam, aos interessados cujos atos foram considerados ilegais, esclarecendo-lhes que o efeito suspensivo proveniente da interposição de recurso não os exime da devolução dos valores percebidos indevidamente após a notificação sobre o presente acórdão, em caso de não provimento do recurso porventura impetrado;
	9.5.5. no prazo de 30 (trinta) dias, informe ao TCU as medidas adotadas, sem prejuízo de encaminhar comprovante sobre a data em que os interessados tomaram conhecimento do contido no item anterior;
	9.6. determinar à Sefip que monitore o cumprimento das diretrizes ora endereçadas à Superintendência de Administração do Ministério da Fazenda no Estado do Rio de Janeiro;
	9.7. dar ciência deste acórdão à Superintendência de Administração do Ministério da Fazenda no Estado do Rio de Janeiro.

Apreciação de pensões civis instituídas no âmbito da Superintendência de Administração do Ministério da Fazenda no Estado do Rio de Janeiro.

Primeira Câmara

3. Interessados: Afonso Henrique Braga Brandao (XXX.515.817-XX); Aparecida Jubilates Cabral (XXX.954.857-XX); Beatriz Batista Marques dos Anjos (XXX.212.608-XX); Fatima Rosangela de Souza Marques (XXX.697.507-XX); Gizelia Bezerra da Cunha (XXX.454.547-XX); Guionofia Alves Rocha (XXX.618.317-XX); Heredia de Oliveira Martins (XXX.652.707-XX); Jose Claudio Bezerra Cunha (XXX.950.257-XX); Marcellus Tadeu da Silva Rocha (XXX.363.037-XX); Marcelo Haroldo Braga Brandao (XXX.101.247-XX); Maria Rita de Jesus Rocha (XXX.975.337-XX); Olinto Jose Braga Brandao (XXX.121.257-XX); Rafael Jubilates Cabral da Costa (XXX.336.757-XX); Raquel Jubilates Cabral da Costa (XXX.336.777-XX); Roberto Lobo Montauban (XXX.315.967-XX); Romulo Jubilates Cabral da Costa (XXX.336.807-XX); Valter Nogueira de Carvalho (XXX.366.067-XX).

13.1. Ministros presentes: Benjamin Zymler (na Presidência), Raimundo Carreiro e Bruno Dantas (Relator).
13.2. Ministro-Substituto convocado: Marcos Bemquerer Costa.

ACORDAO-COMPLETO-2377453

Acórdão 450/2020 - Primeira Câmara

BRUNO DANTAS

Cuidam os autos de pensões civis instituídas no âmbito da Superintendência de Administração do Ministério da Fazenda no Estado do Rio de Janeiro. Na esfera da Secretaria de Fiscalização de Pessoal, foi produzido o acervo instrutivo que compõe a peça 44 dos autos, que contou com a anuência do corpo diretivo daquela unidade (peça 45) e do qual colaciono o seguinte excerto:
"INTRODUÇÃO
1.	Trata-se de atos de concessão de pensão civil de ALBERTO NOGUEIRA DE CARVALHO, ALEXANDRE MONTAUBAN, ANTONIO ALVES MARTINS, ANTONIO FERREIRA DA COSTA FILHO, ANTONIO ROCHA, CLOVES MESQUIADES DA CUNHA, EVANILDO MARQUES DOS ANJOS, HASENCLEVER BRANDAO e MANOEL DOS SANTOS ROCHA, ex-servidores do Superintendência de Administração do Ministério da Fazenda no Estado do Rio de Janeiro.
2.	Os atos foram submetidos, para fim de registro, à apreciação do Tribunal de Contas da União (TCU) , de acordo com o art. 71, inciso III, da Constituição Federal. O cadastramento e a disponibilização ao TCU ocorreram por intermédio do Sistema de Apreciação e Registro de Atos de Admissão e Concessões (Sisac) , na forma dos arts. 2º, caput e inciso II, e 4º, caput, da Instrução Normativa - TCU 55/2007.
3.	Ao benefício pensional instituído pelo Sr. Alberto Nogueira de Carvalho habilitou-se Valter Nogueira de Carvalho (na condição de filho) .
4.	Ao benefício pensional instituído pelo Sr. Alexandre Montauban habilitou-se Roberto Lobo Montauban (na condição de filho) .
5.	Ao benefício pensional instituído pelo Sr. Antonio Alves Martins habilitou-se Heredia de Oliveira Martins (na condição de viúva) .
6.	Ao benefício pensional instituído pelo Sr. Antonio Ferreira da Costa Filho habilitaram-se Aparecida Jubilates Cabral (na condição de companheira) , Rafael Jubilates Cabral da Costa (na condição de filho) , Raquel Jubilates Cabral da Costa (na condição de filha) e Romulo Jubilates Cabral da Costa (na condição de filho) .
7.	Ao benefício pensional instituído pelo Sr. Antonio Rocha habilitou-se Guionofia Alves Rocha (na condição de viúva) .
8.	Ao benefício pensional instituído pelo Sr. Cloves Mesquiades da Cunha habilitaram-se Gizelia Bezerra da Cunha (na condição de viúva) e Jose Claudio Bezerra Cunha (na condição de filho) .
9.	Ao benefício pensional instituído pelo Sr. Evanildo Marques dos Anjos habilitaram-se Beatriz Batista Marques dos Anjos (na condição de ex-esposa pensionada) e Fatima Rosangela de Souza Marques (na condição de companheira) .
10.	Ao benefício pensional instituído pelo Sr. Hasenclever Brandao habilitaram-se Afonso Henrique Braga Brandao (na condição de filho) , Marcelo Haroldo Braga Brandao (na condição de filho) e Olinto Jose Braga Brandao (na condição de filho) .
11.	Ao benefício pensional instituído pelo Sr. Manoel dos Santos Rocha habilitaram-se Marcellus Tadeu da Silva Rocha (na condição de filho) e Maria Rita de Jesus Rocha (na condição de viúva) .
HISTÓRICO
12.	Esta Secretaria de Fiscalização de Pessoal (Sefip) apresentou pronunciamento automático pela legalidade dos atos, nos termos da peça 11, em 2011. O Ministério Público junto ao TCU (MP/TCU) manifestou-se de acordo com a proposta da Sefip (peça 12) .
13.	Após, a Sefip identificou falha nos parâmetros utilizados na análise automática dos atos (peça 13) .
14.	Em virtude disso, o Relator restituiu os autos a esta Secretaria, com vistas à elaboração de nova instrução (peça 14) .
EXAME TÉCNICO
Análise do ato de concessão de pensão civil instituída por Alberto Nogueira de Carvalho (CPF XXX.220.597-XX) 
15.	Ao benefício pensional instituído pelo Sr. Alberto Nogueira de Carvalho habilitou-se Valter Nogueira de Carvalho (na condição de filho) .
16.	Conforme peça 16, esta Unidade Técnica encaminhou ao interessado o Ofício 3.386/2017-TCU/Sefip, com vistas a assegurar a oportunidade do uso das garantias constitucionais do contraditório e da ampla defesa, em relação à seguinte inconsistência:
'Pensão concedida a filho inválido e maior de 21 anos como dependente de pensão, sem comprovação da dependência econômica em relação ao instituidor do benefício, enquanto vivo, e da invalidez, que, segundo a Súmula 271/2012 do TCU, deve ser preexistente ao óbito do instituidor.'
17.	O comprovante de que o interessado recebeu o referido expediente está anexado à peça 27.
18.	Em resposta, o interessado apresentou os documentos e informações anexados à peça 33, dentre os quais destacam-se:
a) certidão de que Maria Taiaferro é curadora do interessado, Valter Nogueira de Carvalho, desde o óbito do genitor (peça 33, p. 5) ;
b) laudo médico atestando que o interessado é portador de epilepsia e esquizofrenia residual (peça 33, p. 8) .
19.	Com base no exposto, o ato de pensão civil ora em comento pode ser considerado legal e registrado.
Análise do ato de concessão de pensão civil instituída por Alexandre Montauban (CPF XXX.510.327-XX) 
20.	Ao benefício pensional instituído pelo Sr. Alexandre Montauban habilitou-se Roberto Lobo Montauban (na condição de filho) .
21.	Conforme peça 17, esta Unidade Técnica encaminhou ao interessado o Ofício 3.387/2017-TCU/Sefip, com vistas a assegurar a oportunidade do uso das garantias constitucionais do contraditório e da ampla defesa, em relação às seguintes inconsistências:
'1) Pensão concedida a filho inválido e maior de 21 anos como dependente de pensão, sem comprovação da dependência econômica em relação ao instituidor do benefício, enquanto vivo, e da invalidez, que, segundo a Súmula 271/2012 do TCU, deve ser preexistente ao óbito do instituidor;
2) Recebimento de rubrica judicial (URV - 3,17%) , a qual foi incluída na base de cálculo do benefício pensional em desacordo com o entendimento do TCU, delineado no Acórdão 2161/2005-TCU-Plenário, por se tratar de erro na execução da respectiva sentença, uma vez que tal vantagem deveria ter sido absorvida pelas novas estruturas remuneratórias implantadas (ou mesmo por reajuste geral) após o provimento jurisdicional que beneficiou o instituidor (Acórdãos 2.161/2005, 269/2012 e 3.624/201 do Plenário, 3.775/2011, 7.837/2013, 2.278/2014 2.511/2014, 3.200/2014 e 3.551/2014 da 1ª Câmara e 4.057/2013, 2.062/2014 e 2.594/2014 da 2ª Câmara, entre outros) .'
22.	O comprovante de que o interessado recebeu o referido expediente está anexado à peça 24.
23.	Em resposta, o curador do interessado apresentou os documentos e informações anexados às peças 28 e 29, dentre os quais encontra-se laudo emitido por junta médica oficial que atestou que o interessado é inválido para o trabalho em caráter definitivo e que a doença que determinou sua invalidez é anterior ao óbito do instituidor (peça 29, p. 6) .
24.	No que tange à inclusão da parcela referente a 3,17% na base de cálculo da pensão, cumpre esclarecer que a vantagem referente ao percentual de 3,17% decorre da aplicação equivocada dos artigos 28 e 29 da Lei 8.880/1994, referente ao programa de estabilização econômica que, entre outras medidas, converteu as remunerações dos servidores de cruzeiros reais em URV. Em um primeiro momento, havia-se calculado um reajuste de 22,07%, embora o correto, obedecendo rigorosamente o previsto nos citados dispositivos legais, fosse 25,24%. Por isso, os 3,17% de acréscimo.
25.	Ocorre que, desde 2001, essa diferença de 3,17% foi estendida, por meio da Medida Provisória 2.225-45/2001, a todos os servidores civis do Poder Executivo Federal. A referida Medida Provisória assim dispôs:
' (...) 
Art. 8º Aplica-se aos servidores civis do Poder Executivo Federal, extensivo aos proventos da inatividade e às pensões, nos termos do art. 28 da Lei nº 8.880, de 27 de maio de 1994, a partir de janeiro de 1995, o reajuste de vinte e cinco vírgula noventa e quatro por cento concedido aos servidores dos demais Poderes da União e aos Militares, deduzido o percentual já recebido de vinte e dois vírgula zero sete por cento.
Art. 9º A incorporação mensal do reajuste de que trata o art. 8º ocorrerá nos vencimentos dos servidores a partir de 1º de janeiro de 2002.
 (...) '
26.	Desta forma, nos termos do artigo 9º da Medida Provisória 2.225-45/2001, a partir de 1º de janeiro de 2002 todos os servidores passaram a ter incorporado aos seus vencimentos o percentual a que alude o seu artigo 8º.
27.	Além disso, o art. 10 daquele normativo deixou claro que, perante nova estrutura criada para determinada carreira, os servidores a ela pertencentes não mais fariam jus à referida parcela:
'Art. 10. Na hipótese de reorganização ou reestruturação de cargos e carreiras, concessão de adicionais, gratificações ou qualquer outra vantagem de qualquer natureza, o reajuste de que trata o art. 8º somente será devido até a data da vigência da reorganização ou reestruturação efetivada, exceto em relação às parcelas da remuneração incorporadas a título de vantagem pessoal e de quintos e décimos até o mês de dezembro de 1994. (Grifei) '
28.	Destaque-se que a carreira à qual pertenceu o instituidor sofreu sucessivas reestruturações e concessões de adicionais, gratificações e outras vantagens, o que evidencia que a manutenção do índice de 3,17%, ainda que protegido por sentença judicial transitada em julgado, não mais se justifica.
29.	Assim, deve-se considerar ilegal a concessão em favor do interessado e recusar seu registro.
30.	Ademais, em recente consulta ao Siape (peça 38) , verificou-se que passou a constar do contracheque do interessado parcela nominada 'bônus de eficiência - pensão', referente ao aumento remuneratório ocorrido em 2017 para as carreiras da Receita Federal do Brasil - RFB, situação em desacordo com a jurisprudência do TCU (Acórdão 2000/2017-TCU e Acórdão 2463/2017-TCU-Plenário) .  Mas como tal vantagem está sob apreciação do Poder Judiciário (MS 35.490, 35.494 e 35.500, todos do STF) , deixa-se de incluir na proposta de mérito do respectivo ato concessório qualquer medida corretiva a esse respeito. 
31.	Quanto aos demais valores indevidos recebidos de boa-fé pelo interessado, encontra-se presente o requisito para aplicação do Enunciado 106 da Súmula da Jurisprudência do TCU, dispensando-se sua devolução.
Análise do ato de concessão de pensão civil instituída por Antônio Alves Martins (CPF XXX.905.607-XX) 
32.	Ao benefício pensional instituído pelo Sr. Antonio Alves Martins habilitou-se Heredia de Oliveira Martins (na condição de viúva) .
33.	Conforme peça 38, p. 2, a beneficiária faleceu em 30/1/2017. Trata-se de situação que implica a cessação de efeitos financeiros. 
34.	Havendo cessado os efeitos financeiros, cabe a aplicação do art. 260, § 5o, do Regimento Interno do TCU. Segundo esse dispositivo, deverá ser considerado prejudicado, por perda de objeto, o exame dos atos de pessoal cujos efeitos financeiros tenham cessado antes de sua apreciação. 
Análise do ato de concessão de pensão civil instituída por Antônio Ferreira da Costa Filho (CPF XXX.595.227-XX) 
35.	Ao benefício pensional instituído pelo Sr. Antonio Ferreira da Costa Filho habilitaram-se Aparecida Jubilates Cabral (na condição de companheira) , Rafael Jubilates Cabral da Costa (na condição de filho, benefício excluído devido ao falecimento) , Raquel Jubilates Cabral da Costa (na condição de filha, já excluída por ter atingido a maioridade) e Romulo Jubilates Cabral da Costa (na condição de filho, já excluído por ter atingido a maioridade) .
36.	Em relação à beneficiária Aparecida Jubilates Cabral, não há irregularidade que obste o julgamento do ato pela legalidade.
Análise do ato de concessão de pensão civil instituída por Antônio Rocha (CPF XXX.413.367-XX) 
37.	Ao benefício pensional instituído pelo Sr. Antonio Rocha habilitou-se Guionofia Alves Rocha (na condição de viúva) .
38.	Conforme peça 38, p. 3-4, a beneficiária faleceu em 15/9/2015. Trata-se de situação que implica a cessação de efeitos financeiros. 
39.	Havendo cessado os efeitos financeiros, cabe a aplicação do art. 260, § 5o, do Regimento Interno do TCU. Segundo esse dispositivo, deverá ser considerado prejudicado, por perda de objeto, o exame dos atos de pessoal cujos efeitos financeiros tenham cessado antes de sua apreciação. 
Análise do ato de concessão de pensão civil instituída por Cloves Mesquiades da Cunha (CPF XXX.036.207-XX) 
40.	Ao benefício pensional instituído pelo Sr. Cloves Mesquiades da Cunha habilitaram-se Gizelia Bezerra da Cunha (na condição de viúva) e Jose Claudio Bezerra Cunha (na condição de filho inválido) .
41.	Conforme peça 38, p. 4, a beneficiária Gizelia Bezerra da Cunha faleceu em 28/3/2016. 
42.	Em relação ao filho inválido, José Claudio Bezerra Cunha (CPF XXX.950.257-XX) , esta Unidade Técnica encaminhou o Ofício 3.388/2017-TCU/Sefip (peça 18) ao interessado, com vistas a assegurar a oportunidade do uso das garantias constitucionais do contraditório e da ampla defesa, em relação à seguinte inconsistência:
'Pensão concedida a filho inválido e maior de 21 anos como dependente de pensão, sem comprovação da dependência econômica em relação ao instituidor do benefício, enquanto vivo, e da invalidez, que, segundo a Súmula 271/2012 do TCU, deve ser preexistente ao óbito do instituidor.'
43.	O comprovante de que o expediente foi recebido no endereço do interessado está anexado à peça 23. O beneficiário, no entanto, não apresentou resposta.
44.	Em consulta aos sistemas informatizados disponíveis, constatou-se que o interessado não possui registro de exercício de emprego. No entanto, não há comprovação da invalidez e nem de que a pretensa invalidez é anterior ao óbito do instituidor.
45.	Desta forma, o ato ora em comento deve ser considerado ilegal.
Análise do ato de concessão de pensão civil instituída por Evanildo Marques dos Anjos (CPF XXX.568.557-XX) 
46.	Ao benefício pensional instituído pelo Sr. Evanildo Marques dos Anjos habilitaram-se Beatriz Batista Marques dos Anjos (na condição de ex-esposa pensionada) e Fatima Rosangela de Souza Marques (na condição de companheira) .
47.	Em relação ao ato ora em comento, não se verificou qualquer irregularidade que obste o julgamento do presente ato pela legalidade.
Análise do ato de concessão de pensão civil instituída por Hasenclever Brandão (CPF XXX.932.259-XX) 
48.	Ao benefício pensional instituído pelo Sr. Hasenclever Brandao habilitaram-se Afonso Henrique Braga Brandao (na condição de filho) , Marcelo Haroldo Braga Brandao (na condição de filho) e Olinto Jose Braga Brandao (na condição de filho) .
49.	Em relação aos beneficiários, esta Unidade Técnica encaminhou aos interessados os expedientes anexados às peças 19-21 e 30, com vistas a assegurar a oportunidade do uso das garantias constitucionais do contraditório e da ampla defesa, em relação à seguinte inconsistência:
'Pensão concedida a filho inválido e maior de 21 anos como dependente de pensão, sem comprovação da dependência econômica em relação ao instituidor do benefício, enquanto vivo, e da invalidez, que, segundo a Súmula 271/2012 do TCU, deve ser preexistente ao óbito do instituidor.'
50.	Os comprovantes de que os interessados receberam os referidos expedientes estão anexados às peças 26, 31 e 37.
51.	A resposta do beneficiário Afonso Henrique Braga Brandão (CPF XXX.515.817-XX) está anexada à peça 36. Na referida peça, o interessado informou que a Junta Médica Oficial do Ministério da Fazenda emitiu novo laudo médico atestando a invalidez, com evidências de doença anterior à data de óbito do instituidor (peça 36, p. 1) . Além do mais, anexou aos autos a cópia do referido laudo (peça 36, p. 4) .
52.	Em pesquisa aos sistemas informatizados disponíveis, constatou-se que o interessado é sócio-administrador de empresa cadastrada sob o CNPJ 07.964.253/0001-24, desde 2006. Anteriormente, era proprietário de empresa cadastrada sob o CNPJ 31.589.229/0001-37, cuja data de abertura foi 19/8/1987.
53.	O beneficiário Olinto José Braga Brandão (CPF XXX.121.257-XX) recebe aposentadoria por invalidez pelo INSS desde 1992. Não há registro de outras atividades remuneradas exercidas pelo interessado. Em sua resposta, o beneficiário afirma que a comprovação de invalidez se sustenta em atestado médico expedido em 1972 (peça 35) , no qual se constatou a existência de doença degenerativa ocular.
54.	No que tange ao beneficiário Marcelo Haroldo Braga Brandão (CPF XXX.101.247-XX) , não se verificou a existência de outras fontes de renda. Além disso, anexou aos autos laudo médico que atesta a invalidez anterior ao óbito do instituidor (peça 32, p. 11) .
55.	Ante o exposto, tendo em vista a inclusão dos beneficiários Afonso Henrique Braga Brandão e Olinto José Braga Brandão, para os quais há comprovação do exercício de atividade remunerada, o ato ora em comento deve ser considerado ilegal, com negativa de registro.
Análise do ato de concessão de pensão civil instituída por Manoel dos Santos Rocha (CPF XXX.016.107-XX) 
56.	Ao benefício pensional instituído pelo Sr. Manoel dos Santos Rocha habilitaram-se Marcellus Tadeu da Silva Rocha (na condição de filho) e Maria Rita de Jesus Rocha (na condição de viúva) .
57.	Em relação ao filho, Marcellus Tadeu da Silva Rocha, esta Unidade Técnica enviou o expediente anexado à peça 22, com vistas a assegurar o uso das garantias constitucionais do contraditório e da ampla defesa em relação à concessão de pensão civil a filho maior sem comprovação de invalidez anterior ao óbito do instituidor.
58.	Em resposta, o interessado encaminhou os documentos anexados à peça 34, dentre os quais destaca-se cópia de cartão de acompanhamento de consultas expedido pela Associação de Assistência à Criança Defeituosa, datada de 1977 (peça 34, p. 9-10) .
59.	Em pesquisa aos sistemas informatizados disponíveis, não se constatou o exercício de atividades remuneradas pelo beneficiário.
60.	Ante o exposto, o ato em tela pode ser considerado legal e registrado.
CONCLUSÃO
61.	Em razão do exposto e tendo em vista as análises realizadas nos atos de concessão de pensão civil, demonstra-se no quadro abaixo o resumo das propostas de apreciação dos atos ora em comento:
	Instituidor
	Proposta

	Alberto Nogueira de Carvalho
	Legalidade

	Alexandre Montauban
	Ilegalidade

	Antônio Alves Martins
	Prejudicado por perda de objeto

	Antônio Ferreira da Costa Filho
	Legalidade

	Antônio Rocha
	Prejudicado por perda de objeto

	Cloves Mesquiades da Cunha
	Ilegalidade

	Evanildo Marques dos Anjos
	Legalidade

	Hasenclever Brandão
	Ilegalidade

	Manoel dos Santos Rocha
	Legalidade

62.	Em relação aos atos cujos instituidores são Hasenclever Brandão, Cloves Mesquiades da Cunha e Alexandre Montauban, quanto aos valores já pagos, propõe-se dispensar a devolução, com fundamento no Enunciado 106 da Súmula da Jurisprudência do TCU.
63.	Cabe esclarecer aos interessados que a dispensa de devolução dos valores indevidamente recebidos, fundamentada no Enunciado 106 da Súmula da Jurisprudência do TCU, alcança apenas os valores recebidos de boa-fé até a data de ciência do acórdão. Em relação ao beneficiário Marcelo Haroldo Braga Brandao (instituidor Hanseclever Brandão) , deve também ser providenciada a emissão de novo ato, livre da irregularidades apontadas.
PROPOSTA DE ENCAMINHAMENTO
64.	Ante o exposto, propõe-se, com base nos arts. 71, inciso III, da Constituição Federal, 1º, inciso V, e 39, inciso II, da Lei 8.443/1992 e 260, § 1º, do Regimento Interno do Tribunal de Contas da União (TCU) :
a) considerar legal e registrar os atos de concessão de pensão civil instituídos por Alberto Nogueira de Carvalho (CPF XXX.220.597-XX) , Antônio Ferreira da Costa Filho (CPF XXX.595.227-XX) , Evanildo Marques dos Anjos (CPF XXX.568.557-XX) e Manoel dos Santos Rocha (CPF XXX.016.107-XX) ;
b) considerar prejudicado, por perda de objeto, o exame dos atos de concessão de pensão civil instituídos por Antônio Alves Martins (CPF XXX.905.607-XX) e Antônio Rocha (CPF XXX.413.367-XX) .
c) considerar ilegal e recusar registro aos atos de concessão de pensão civil instituídos por Alexandre Montauban (CPF XXX.510.327-XX) , Cloves Mesquiades da Cunha (CPF XXX.036.207-XX) e Hasenclever Brandão (CPF XXX.932.259-XX) ;
d) dispensar a devolução dos valores indevidamente recebidos até a data da ciência do acórdão que vier a ser prolatado, com base no Enunciado 106 da Súmula da Jurisprudência do TCU;
e) informar aos interessados que, no caso de não provimento de recurso eventualmente interposto junto ao TCU, deverão ser repostos os valores recebidos após a ciência do acórdão;
f) determinar à Superintendência de Administração do Ministério da Fazenda no Estado do Rio de Janeiro que:
f.1) faça cessar os pagamentos decorrentes dos atos impugnados, comunicando ao TCU, no prazo de quinze dias, as providências adotadas, nos termos dos arts. 45 da Lei 8.443/1992, 262, caput, do Regimento Interno do TCU, 8o, caput, da Resolução - TCU 206/2007 e 15, caput, da Instrução Normativa - TCU 55/2007;
f.2) informe aos interessados o teor do acórdão que vier a ser prolatado, encaminhando ao TCU, no prazo de trinta dias, comprovante da data de ciência pelos interessados, nos termos do art. 4o, § 3o, da Resolução - TCU 170/2004;
f.3) emita novos atos, livres das irregularidades apontadas."
2.	O Ministério Público de Contas, representado nos autos pelo Procurador Júlio Marcelo de Oliveira, manifestou-se de acordo com o encaminhamento sugerido pela Sefip (peça 46) .
	É o relatório.

não há.

Procurador Júlio Marcelo de Oliveira.

PESSOAL. PENSÃO CIVIL. BENEFICIÁRIOS NA CONDIÇÃO DE FILHO MAIOR INVÁLIDO. NÃO COMPROVAÇÃO DA PREEXISTÊNCIA DA INVALIDEZ AO ÓBITO DO INSTITUIDOR. ILEGALIDADE DO ATO. DESCARACTERIZAÇÃO DA DEPENDÊNCIA ECONOMICA EM RELAÇÃO AO INSTITUIDOR. ILEGALIDADE DO ATO. PAGAMENTO DE RUBRICA JUDICIAL REFERENTE AO ÍNDICE DE 3,17% SEM OBSERVÂNCIA DO DISCIPLINAMENTO CONSTANTE DA MEDIDA PROVISÓRIA 2.225-45/2001. PERCENTUAL JÁ INCORPORADO À REMUNERAÇÃO. INOBSERVÂNCIA DO REGRAMENTO ESTABELECIDO NO ACÓRDÃO 2.161/2005-TCU-PLENÁRIO. EXAURIMENTO DOS EFEITOS DA COISA JULGADA. IRREGULARIDADE NA MANUTENÇÃO DESSA RUBRICA NA BASE DE CÁLCULO DOS PROVENTOS DE PENSÃO. PAGAMENTO DE RUBRICA RELATIVA AO BÔNUS DE EFICIÊNCIA E PRODUTIVIDADE IMPLEMENTADO PELA LEI 13.464/2017. VANTAGEM QUE NÃO SE INSERE NA BASE DE CÁLCULO DA CONTRIBUIÇÃO PREVIDENCIÁRIA. IMPOSSIBILIDADE DE CARREAMENTO DA PARCELA AOS PROVENTOS DE APOSENTADORIA E PENSÃO. DECISÃO LIMINAR EXARADA PELO SUPREMO TRIBUNAL FEDERAL. IMPOSSIBILIDADE DE DETERMINAÇÃO PARA EXCLUSÃO DO BÔNUS DE EFICIÊNCIA. ILEGALIDADE DO ATO. LEGALIDADE DOS DEMAIS ATOS. CIÊNCIA. DETERMINAÇÕES.

PENSÃO CIVIL (PCIV)

Secretaria de Fiscalização de Pessoal (SEFIP).

Cuidam os autos de pensões civis instituídas no âmbito da Superintendência de Administração do Ministério da Fazenda no Estado do Rio de Janeiro.
2.	Preliminarmente, registro que os atos em exame foram disponibilizados ao TCU há mais de cinco anos, razão pela qual foi oferecido o prévio uso das garantias da ampla defesa e do contraditório pelos interessados, nos termos preconizados no Acórdão 587/2011-TCU-Plenário. Para tanto, a unidade instrutora realizou o chamamento dos interessados para que se manifestassem sobre as falhas detectadas em suas concessões.
3.	A Sefip e o Ministério Público de Contas opinam, em consonância, pela ilegalidade e negativa de registro das pensões instituídas por Alexandre Montauban, em decorrência do pagamento de rubrica judicial referente ao índice de 3,17% (URV) e da parcela nominada "bônus de eficiência - pensão", incluída no contracheque do beneficiário após o cadastro do ato no SISAC; por Cloves Mesquiades da Cunha, uma vez que não há comprovação da invalidez de filho maior de 21 anos e nem de que a pretensa invalidez é anterior ao óbito do instituidor; e por Hasenclever Brandão, em razão da descaracterização da dependência econômica de filhos maiores de 21 anos inválidos em relação ao instituidor. Quanto aos atos de Antônio Alves Martins e Antônio Rocha, propõe-se considerá-los prejudicados, por perda de objeto, haja vista a exclusão dos respectivos beneficiários. No que se refere aos atos de Alberto Nogueira de Carvalho, Antônio Ferreira da Costa Filho, Evanildo Marques dos Anjos e Manoel dos Santos Rocha, a proposta é no sentido de que sejam considerados legais.
4.	De pronto, verifico que o acervo instrutivo produzido pela Sefip tem por base amplo e convincente arrazoado que merece acolhimento, conforme as seguintes considerações.
***
5.	Em relação à parcela judicial de 3,17%, presente no benefício instituído por Alexandre Montauban, não é demais lembrar que ela advém de defasagem no cálculo da URV em dezembro de 1994. Diante do constatado descompasso, diversas categorias de servidores públicos recorreram ao Poder Judiciário a fim de incorporar a diferença a seus vencimentos, o que, em larga escala, foi obtido pela via judicial, passando a vantagem a ser paga aos favorecidos em parcela destacada.
6.	Ocorre que essa mesma diferença foi estendida, por intermédio da Medida Provisória 2.225-45/2001, a todos os servidores civis do Poder Executivo Federal, nos termos dos seguintes dispositivos:
"Art. 8º Aplica-se aos servidores civis do Poder Executivo Federal, extensivo aos proventos da inatividade e às pensões, nos termos do art. 28 da Lei nº 8.880, de 27 de maio de 1994, a partir de janeiro de 1995, o reajuste de vinte e cinco vírgula noventa e quatro por cento concedido aos servidores dos demais Poderes da União e aos Militares, deduzido o percentual já recebido de vinte e dois vírgula zero sete por cento.
Art. 9º A incorporação mensal do reajuste de que trata o art. 8º ocorrerá nos vencimentos dos servidores a partir de 1º de janeiro de 2002.
Art. 10. Na hipótese de reorganização ou reestruturação de cargos e carreiras, concessão de adicionais, gratificações ou qualquer outra vantagem de qualquer natureza, o reajuste de que trata o art. 8º somente será devido até a data da vigência da reorganização ou reestruturação efetivada, exceto em relação às parcelas da remuneração incorporadas a título de vantagem pessoal e de quintos e décimos até o mês de dezembro de 1994."
7.	Dessa forma, conforme preconiza o art. 9º da sobredita norma, a partir de 1º de janeiro de 2002, todos os servidores civis do Poder Executivo Federal passaram a ter seus vencimentos reajustados no exato percentual a que alude o seu art. 8º, de modo que o pagamento destacado da referida parcela consubstancia pagamento em duplicidade (bis in idem) e deve ser considerado ilegal.
8.	Ademais, a leitura simples e direta do art. 10 da mesma norma não deixa margem para dúvidas. Havendo reestruturação de cargo ou carreira, concessão de adicionais, gratificações ou qualquer outra vantagem, independentemente de sua natureza, o reajuste é devido somente até a data em que se deu a reestruturação.
9.	A propósito, desde a edição da MP em comento, diversos foram os normativos que, de alguma forma, alteraram a estrutura remuneratória da carreira dos servidores da entidade de origem e que deveriam ter ensejado a absorção da parcela judicial de 3,17%, razão pela qual é indevida sua manutenção na base de cálculo do benefício ora apreciado.
10.	Ainda que, porventura, a sentença judicial concessiva da vantagem no caso em exame houvesse determinado expressamente a sua incorporação de forma definitiva à remuneração do servidor, as condições fáticas do caso atrairiam, inequivocamente, a disciplina do Acórdão 2161/2005-TCU-Plenário, momento em que este Tribunal balizou a forma de execução de sentenças judiciais concessivas de percentuais de planos econômicos, nos seguintes termos:
"9.2.1.2. recalcular, em cada caso, o valor nominal deferido por sentença judicial relativa a planos econômicos, de tal forma que a quantia inicial seja apurada, quando possível, na data do provimento jurisdicional, limitando-se essa revisão ao prazo de 5 anos anteriores. Acrescentar ao valor nominal calculado na data da sentença, apenas os reajustes gerais de salário do funcionalismo público federal ocorridos no período e subtrair as sucessivas incorporações decorrentes de novas estruturas remuneratórias criadas por lei, até a absorção integral dessa vantagem;" (grifo acrescido) .
11.	Após inúmeros precedentes que seguiram idêntica linha de juízo (e.g. Acórdão 1900/2007-TCU-Plenário, 962/2006-TCU-Plenário, 5.153/2009-TCU-1ª Câmara, 3.076/2009-TCU- 1ª Câmara, 4.128/2009-TCU-2ª Câmara, 5.259/2009-TCU-2ª Câmara) , foram cristalizados os seguintes enunciados da Súmula da jurisprudência predominante do TCU:
Enunciado 276
"As vantagens da estrutura remuneratória anterior não se incorporam à atual, exceto quando expressamente consignadas em lei superveniente."
Enunciado 279
"As rubricas referentes a sentenças judiciais, enquanto subsistir fundamento para o seu pagamento, devem ser pagas em valores nominais, sujeitas exclusivamente aos reajustes gerais do funcionalismo, salvo se a sentença judicial dispuser de outra forma."
12.	Aliás, a exata metodologia de cálculo do valor devido a título de decisão judicial concessiva de reajuste desse gênero, nos termos do disposto no paradigmático Acórdão 2161/2005-TCU-Plenário, foi talhada no Acórdão 269/2012-TCU-Plenário, que assim elucidou a questão:
"9.2. esclarecer à FURG que, para fins de implementação do procedimento previsto no subitem 9.2.1.2 do Acórdão 2161/2005-TCU-Plenário, conforme determinação constante do subitem 9.4.2 do Acórdão 2047/2008-TCU-Segunda Câmara, deve-se observar que:
9.2.1. a data-base para o cálculo da vantagem URP sob a forma de VPNI será a data do primeiro provimento judicial que determinar o seu pagamento, seja em sede de liminar ou de decisão de mérito, desde que tal data esteja compreendida no período de cinco anos que antecede a data da publicação do Acórdão TCU n.º 2161/2005, que foi em 23/12/2005. Caso contrário, ou seja, caso o provimento judicial seja anterior à data de 23/12/2000, deve-se considerar o valor pago nessa data (23/12/2000) , que corresponde a 5 (cinco) anos antes do Acórdão do TCU;
9.2.2. o valor calculado, na forma precedente, ficará sujeito aos aumentos gerais concedidos aos servidores públicos e deverá ser absorvido pelas reestruturações de carreira posteriores."
13.	A rigor, portanto, o sustentáculo para continuidade do pagamento deixa de vigorar no instante em que a VPNI for plenamente absorvida por alterações remuneratórias posteriores. Isso porque a reestruturação principia nova ordem jurídica de remuneração. Além disso, conforme jurisprudência pacífica tanto no âmbito do STJ como do STF, não há que se falar em direito adquirido a regime de vencimentos, de forma que alterações posteriores devem absorver as vantagens decorrentes de decisões judiciais cujo suporte fático já se tenha exaurido, resguardada a irredutibilidade remuneratória (e.g., MS 13.721-DF/STJ, MS 11.145-DF/STJ, RE 241.884-ES/STF, RE 559.019-SC/STF, MS 26.980-DF/STF) .
14.	Ademais, o Supremo Tribunal Federal, ao julgar o Recurso Extraordinário 596.663, que teve repercussão geral reconhecida, assentou a tese de que a sentença que reconhece ao trabalhador ou ao servidor o direito a determinado percentual de acréscimo remuneratório deixa de ter eficácia a partir da superveniente incorporação definitiva do referido percentual aos seus ganhos. A título ilustrativo, transcrevo a ementa do referido julgado:
"Ementa: CONSTITUCIONAL. PROCESSUAL CIVIL. SENTENÇA AFIRMANDO DIREITO À DIFERENÇA DE PERCENTUAL REMUNERATÓRIO, INCLUSIVE PARA O FUTURO. RELAÇÃO JURÍDICA DE TRATO CONTINUADO. EFICÁCIA TEMPORAL. CLÁUSULA REBUS SIC STANTIBUS. SUPERVENIENTE INCORPORAÇÃO DEFINITIVA NOS VENCIMENTOS POR FORÇA DE DISSÍDIO COLETIVO. EXAURIMENTO DA EFICÁCIA DA SENTENÇA. 1. A força vinculativa das sentenças sobre relações jurídicas de trato continuado atua rebus sic stantibus: sua eficácia permanece enquanto se mantiverem inalterados os pressupostos fáticos e jurídicos adotados para o juízo de certeza estabelecido pelo provimento sentencial. A superveniente alteração de qualquer desses pressupostos (a) determina a imediata cessação da eficácia executiva do julgado, independentemente de ação rescisória ou, salvo em estritas hipóteses previstas em lei, de ação revisional, razão pela qual (b) a matéria pode ser alegada como matéria de defesa em impugnação ou em embargos do executado. 2. Afirma-se, nessa linha de entendimento, que a sentença que reconhece ao trabalhador ou servidor o direito a determinado percentual de acréscimo remuneratório deixa de ter eficácia a partir da superveniente incorporação definitiva do referido percentual nos seus ganhos. 3. Recurso extraordinário improvido."
15.	Por aí se vê que a cessação dos pagamentos de acréscimos remuneratórios dessa natureza não representa ofensa à sentença judicial, mas efetiva obediência aos limites da coisa julgada, porquanto a força do arresto não pode impedir que fatos novos produzam as consequências que lhes são próprias, não se admitindo que a coisa julgada material signifique imunidade à alteração dos pressupostos fáticos e jurídicos que regem a questão.
16.	É que a coisa julgada, como situação jurídica (res) regulada pela sentença como norma singular e concreta (iudicata) , alcança apenas o estado de coisas sobre o qual incide a sentença, não se estendendo a inovações supervenientes, como a que decorre de lei ulterior que altere a organização ou a estrutura de cargos e carreiras, cujo regime jurídico não é imutável e perpétuo, nem gera direito adquirido à sua eterna permanência ou subsistência.
17.	No caso em análise, a pensão foi calculada com fundamento no art. 40, § 7º, inciso I, da Constituição Federal, com a redação dada pela Emenda Constitucional 41/2003, c/c o art. 2º, inciso I, da Lei 10.887/2004, qual seja: pensão por morte, com valor do benefício igual à totalidade dos proventos percebidos pelo aposentado na data anterior à do óbito, até o limite máximo estabelecido para os benefícios do regime geral de previdência social, acrescido de setenta por cento da parcela excedente a este limite.
18.	Por esse fundamento, o referido benefício é pago na forma de parcela única e reajustado nos termos do § 8º do art. 40 da Constituição Federal, com a redação dada pela Emenda Constitucional 41/2003, regulamentado pelo art. 15 da Lei 10.887/2004, verbis:
"Art. 15. Os proventos de aposentadoria e as pensões de que tratam os arts. 1o e 2o desta Lei serão reajustados, a partir de janeiro de 2008, na mesma data e índice em que se der o reajuste dos benefícios do regime geral de previdência social, ressalvados os beneficiados pela garantia de paridade de revisão de proventos de aposentadoria e pensões de acordo com a legislação vigente." 
19.	Ao compulsar as fichas financeiras do instituidor, verifica-se que a parcela judicial relativa ao índice de 3,17% deveria ter sido absorvida pelas reestruturações remuneratórias ocorridas na sua carreira antes mesmo da instituição da pensão civil. Nesse cenário, a vantagem judicial integrou irregularmente a base de cálculo da pensão civil e permanece repercutindo, mês a mês, no valor do benefício pensional, com o agravante de incidirem-lhe, anualmente, os reajustes dos índices previdenciários, o que conduz à ilegalidade do ato apreciado, tal como defendido pela secretaria especializada.
***
20.	Quanto ao pagamento do bônus de eficiência e produtividade, instituído pela Lei 13.464/2017, também presente no benefício instituído por Alexandre Montauban, o TCU tem recorrentemente entendido que a referida vantagem não pode integrar os proventos de inatividade ou de pensão civil, por tratar-se de parcela remuneratória de natureza pro labore faciendo, expressamente excluída da base de cálculo da contribuição previdenciária.
21.	Nesse sentido, o TCU tem firmado que o pagamento de parcela destacada que não é alcançada pelo regime previdenciário não se coaduna com o caráter essencialmente contributivo desse sistema, intelecção que tem orientado diversas deliberações deste Tribunal no sentido de determinar a exclusão da vantagem em comento dos contracheques de servidores aposentados e de pensionistas, (e.g. Acórdãos 2.463/2017, 2.879/2017, 2.880/2017, 2.881/2017, 2.882/2017, 2.883/2017, 2.884/2017, 2.885/2017, 2.886/2017, 2.887/2017, 2.888/2017 e 2.889/2017, todos do Plenário) . Para exemplificar essa compreensão, colaciono o seguinte excerto do voto condutor do Acórdão 2879/2017-TCU-Plenário, de relatoria do nobre Ministro Benjamin Zymler:
"6.	 Atendo-me, pois, ao mérito, não vejo como admitir o pagamento a inativos e pensionistas do Bônus de Eficiência e Produtividade, ainda que tal pagamento encontre previsão em dispositivos da Lei 13.464/2017, porquanto essa mesma Lei exclui a vantagem da base de cálculo da contribuição previdenciária dos segurados:
'Art. 17.  Os ocupantes do cargo de Auditor-Fiscal do Trabalho terão direito ao valor individual do Bônus de Eficiência e Produtividade na Atividade de Auditoria-Fiscal do Trabalho por servidor, na proporção de 1 (um inteiro) .
............................................................................................................................................
§ 2o  Os aposentados receberão o Bônus de Eficiência e Produtividade na Atividade de Auditoria-Fiscal do Trabalho correspondente ao período em inatividade (...) .. 
§ 3o  Os pensionistas farão jus ao Bônus de Eficiência e Produtividade na Atividade de Auditoria-Fiscal do Trabalho (...) . 
............................................................................................................................................
Art. 24.  O valor do Bônus de Eficiência e Produtividade na Atividade de Auditoria-Fiscal do Trabalho não integrará o vencimento básico, não servirá de base de cálculo para adicionais, gratificações ou qualquer outra vantagem pecuniária e não constituirá base de cálculo de contribuição previdenciária.'
7.	Com efeito, o pagamento a inativos e pensionistas - inclusive aqueles sem paridade - de vantagem remuneratória de natureza pro labore faciendo expressamente excluída da base de cálculo da contribuição previdenciária ofende diversos dispositivos inseridos no art. 40 da Constituição Federal, como segue:
'Art. 40. Aos servidores titulares de cargos efetivos da União, dos Estados, do Distrito Federal e dos Municípios, incluídas suas autarquias e fundações, é assegurado regime de previdência de caráter contributivo e solidário, mediante contribuição do respectivo ente público, dos servidores ativos e inativos e dos pensionistas, observados critérios que preservem o equilíbrio financeiro e atuarial e o disposto neste artigo. 
§ 1º Os servidores abrangidos pelo regime de previdência de que trata este artigo serão aposentados, calculados os seus proventos a partir dos valores fixados na forma dos §§ 3º e 17: 
............................................................................................................................................
§ 3º Para o cálculo dos proventos de aposentadoria, por ocasião da sua concessão, serão consideradas as remunerações utilizadas como base para as contribuições do servidor aos regimes de previdência de que tratam este artigo e o art. 201, na forma da lei.
§ 4º É vedada a adoção de requisitos e critérios diferenciados para a concessão de aposentadoria aos abrangidos pelo regime de que trata este artigo, ressalvados, nos termos definidos em leis complementares, os casos de servidores: 
I - portadores de deficiência; 
II - que exerçam atividades de risco; 
III - cujas atividades sejam exercidas sob condições especiais que prejudiquem a saúde ou a integridade física.         
............................................................................................................................................
§ 12. Além do disposto neste artigo, o regime de previdência dos servidores públicos titulares de cargo efetivo observará, no que couber, os requisitos e critérios fixados para o regime geral de previdência social.
............................................................................................................................................
§ 18. Incidirá contribuição sobre os proventos de aposentadorias e pensões concedidas pelo regime de que trata este artigo que superem o limite máximo estabelecido para os benefícios do regime geral de previdência social de que trata o art. 201, com percentual igual ao estabelecido para os servidores titulares de cargos efetivos.'
8.	No ponto, a jurisprudência do TCU é bem ilustrada pelo Acórdão 1286/2008-TCU-Plenário, vazado nos seguintes termos:
'9.2.1 no regime contributivo previdenciário constitucional é vedado ao servidor público carrear para os proventos da aposentadoria ou para a pensão por ele instituída parcela da remuneração sobre a qual não incidiu desconto previdenciário'.
9.	Aliás, sobre a essencialidade do caráter contributivo do sistema previdenciário do funcionalismo e, mais particularmente, a relevância do imperativo constitucional de preservação de seu equilíbrio financeiro e atuarial, soam oportunas as considerações da Sefip:
'12. O regime próprio de previdência social (RPPS) , que é objeto da presente análise, é de natureza pública, filiação obrigatória, repartição simples, benefício definido, caráter contributivo e solidário, mediante contribuição do respectivo ente público, dos servidores ativos e inativos e dos pensionistas, observados critérios que preservem o equilíbrio financeiro e atuarial.
13. A previdência dos servidores públicos efetivos encontra amparo no art. 40 da Constituição Federal. (...) 
14. As reformas no Sistema de Previdência Social do Brasil, introduzidas pelas Emendas Constitucionais 20/1998 e 41/2003, promoveram diversas alterações no texto constitucional e na estrutura previdenciária brasileira. (...) Essas reformas previdenciárias tiverem como objetivo o equilíbrio financeiro e atuarial do sistema.
15. O Princípio do Equilíbrio Financeiro e Atuarial, introduzido pela primeira reforma (EC 20/1998) , veio dar segurança ao sistema e corrigir distorções promovidas por legislações anteriores que não se preocupavam com as obrigações que os direitos concedidos geravam para toda a sociedade brasileira.
16. Com a instituição do Princípio do Equilíbrio Financeiro e Atuarial, uma nova fase da Previdência Social foi inaugurada, trazendo a necessidade de uma legislação que considere a necessidade de sustentabilidade financeira do sistema e que permita a concessão de benefícios com uma estreita relação com os valores contribuídos.
............................................................................................................................................
20. O Princípio do Equilíbrio Financeiro e Atuarial, assim, se constitui como um princípio que busca o equilíbrio das contas da previdência social, sob o aspecto financeiro e atuarial, global e individual. É um princípio que busca garantir a manutenção do sistema previdenciário, fazendo com que os benefícios devidos por lei sejam satisfeitos no presente e no futuro. (...) 
21. A importância desse princípio fica evidente com a sua inserção no texto constitucional, colocando-o como princípio constitucional. Isso mostra a preocupação do detentor do poder constituinte de reforma, o legislador federal, com o equilíbrio econômico da previdência social. E não é para menos essa preocupação, pois, dada a importância da previdência social na sociedade, nada mais legítimo do que a preocupação de manter um sistema que seja sustentável e duradouro, sem riscos de quebra ou que a sociedade tenha que arcar com custos elevados que, em vez de ter um caráter social, acabam promovendo a desigualdade de renda no Brasil.
22. O motivo desse primado ter sido guinado à altura constitucional é sua absoluta imperiosidade no contexto do ordenamento. Sem seu perfilhamento, dificilmente o administrador público ou o particular lograrão a intenção inicial a que se propuseram, vale dizer a segurança da ordem previdenciária.
23.  O princípio foi inserido no texto da Lei Maior como mandamento a ser perseguido pelo legislador ordinário e acompanhado de perto pelo organizador da Previdência Social. Não se trata de abstração especulativa ou construção doutrinária; é comando dispositivo invocável em face de medidas que atentem contra sua determinação. Se ignorado pelo administrador ou legislador ordinário, vale dizer, pelo aplicador da regra previdenciária, a providência tomada reveste-se da classificação jurídica de inconstitucionalidade, sobrevindo os consectários inerentes.'" (destaques do original) 
22.	Como se pode observar, a compreensão do TCU sobre esse tema proclama que o pagamento do bônus de eficiência previsto na Lei 13.464/2017 a servidores inativos e pensionistas seria incompatível com diversos dispositivos constitucionais.
23.	Importante pontuar, ainda, que a parcela ora impugnada foi inserida no contracheque do beneficiário após a edição do ato pelo órgão de origem. Trata-se, portanto, de irregularidade que não interfere no juízo de legalidade da concessão, mas que exigiria apenas a adoção de medidas por parte do TCU visando sua imediata correção, entretanto, no ato persiste ilegalidade quanta rubrica judicial referente ao índice de 3,17% (URV) , o que leva a ilegalidade do ato de pensão civil.
24.	Nessas ocasiões, esta Corte de Contas tem procedido ao exame incidental de inconstitucionalidade da Lei 13.464/2017, afastando sua aplicação em cada caso concreto analisado a fim de determinar ao órgão de origem que exclua a vantagem impugnada. A propósito, em relação à aptidão do TCU para exercer o controle difuso de constitucionalidade, importa salientar que o Supremo Tribunal Federal, nos termos de sua Súmula 347, assentou que "o Tribunal de Contas da União, no exercício de suas atribuições, pode apreciar a constitucionalidade de leis e de atos do poder público", entendimento que esta Casa tem univocamente adotado quando o caso concreto o requer (e.g. Acórdãos 244/2010, 1.181/2010 e 945/2013, todos do Plenário) .
25.	Não obstante o TCU tenha adotado o sobredito posicionamento, convém ressaltar que a questão atinente ao pagamento do bônus de eficiência e produtividade foi levada ao descortino do Supremo Tribunal Federal por diversas entidades representativas de servidores públicos. Refiro-me, dentre outros, aos Mandados de Segurança 35.410, 35.498 e 35.500, ocasiões em que o Ministro Alexandre de Moraes deferiu pedido liminar "para suspender os efeitos do ato impugnado na TC Processo 021.009/2017-1, unicamente, em relação aos substituídos pelo impetrante e, consequentemente, determinar que o Tribunal de Contas da União, nos casos concretos submetidos a sua apreciação, se abstenha afastar a incidência dos os §§ 2º e 3º dos artigos 7º e 17 da Medida Provisória 765/2016, convertida na Lei 13.464/2017".
26.	Nesse cenário, o TCU encontra-se impedido de determinar a imediata exclusão da parcela relativa ao bônus de eficiência e produtividade em relação aos substituídos pelas entidades que impetraram os referidos mandados de segurança. Por conseguinte, cumpre ao órgão de origem verificar se o pensionista de Alexandre Montauban se enquadra como substituído nas ações que tramitam perante o STF e, caso verifique que se ajusta a essa condição, o órgão deverá acompanhar o desfecho da ação correspondente para, em caso de desconstituição da decisão judicial liminar, fazer cessar os pagamentos do bônus de eficiência e produtividade. Caso o pensionista não se enquadre como substituído, a parcela deverá ser imediatamente excluída dos seus proventos.
***
27.	Em relação à pensão civil instituída na condição de filho maior inválido, convém ressaltar que são dois requisitos para se fazer jus à pensão: demonstração da dependência econômica em relação ao instituidor e comprovação de que a invalidez do beneficiário é preexistente ao seu óbito.
28.	Assim, para o deferimento de pensão civil na condição de filho maior inválido, a invalidez deve ser comprovada em data anterior à do óbito do instituidor e perdurar. Segundo esse entendimento, o TCU proferiu o enunciado 271 da Súmula de jurisprudência: "A pensão concedida a beneficiário na condição de inválido tem como requisito essencial laudo pericial emitido por junta médica oficial que ateste a invalidez e sua preexistência ao momento do óbito do instituidor.".
29.	No caso da pensão instituída por Cloves Mesquiades da Cunha para Jose Claudio Bezerra Cunha, em consulta aos sistemas informatizados disponíveis, constatou-se que o interessado não possui registro de exercício de emprego. Entretanto, não há comprovação da invalidez e nem de que a pretensa invalidez é anterior ao óbito do instituidor, o que impõe a ilegalidade dessa concessão, com negativa de registro.
30.	Quanto ao ato de pensão instituída por Hasenclever Brandão existem três pensionistas maiores inválidos. 
31.	No que concerne ao pensionista Afonso Henrique Braga Brandão, laudo pericial atesta a invalidez anteriormente ao óbito do instituidor. Entretanto, pesquisa aos sistemas informatizados do TCU revelou que o interessado é sócio-administrador de uma empresa desde 2006 e, anteriormente, era proprietário de outra empresa, cuja data de abertura foi 19/8/1987, data antecedente à do óbito do instituidor, ocorrido em 11/8/1998, descaracterizando-se tanto a dependência econômica em relação ao instituidor quanto a invalidez do beneficiário.
32.	Quanto ao beneficiário Olinto José Braga Brandão, pesquisa aos sistemas informatizados do TCU revelou que ele recebe aposentadoria por invalidez pelo INSS desde 1992, descaracterizando-se a dependência econômica em relação ao instituidor.
33.	No que tange ao beneficiário Marcelo Haroldo Braga Brandão não se verificou a existência de outras fontes de renda, além do que há, nos autos, laudo médico que atesta a invalidez anterior ao óbito do instituidor.
34.	Desta forma, o ato de pensão instituída por Hasenclever Brandão deve ser considerado ilegal e determinado à Superintendência de Administração do Ministério da Fazenda no Estado do Rio de Janeiro que emita novo ato, onde conste somente Marcelo Haroldo Braga Brandão como beneficiário.
***
35.	Por fim, em relação aos atos com proposta pela ilegalidade, tenho por pertinente a dispensa dos valores indevidamente recebidos de boa-fé, nos termos do enunciado 106 da Súmula da jurisprudência predominante do TCU.
	Em face do exposto, voto por que o Tribunal adote a deliberação que ora submeto à apreciação deste Colegiado.
TCU, Sala das Sessões Ministro Luciano Brandão Alves de Souza, em 29 de janeiro de 2019.
Ministro BRUNO DANTAS 
Relator